【裁判字號】    92,台上,6955
【裁判日期】    921211
【裁判案由】    走私
【裁判全文】
最高法院刑事判決                              九十二年度台上字第六九五五號
    上  訴  人  阮正立
    選任辯護人  劉新安律師
右上訴人因走私案件，不服台灣高等法院高雄分院中華民國九十二年七月十七日第二
審判決（九十一年度上訴字第三三三號，起訴案號：台灣高雄地方法院檢察署八十九
年度偵字第四六八八號），提起上訴，本院判決如左：
    主  文
原判決撤銷，發回台灣高等法院高雄分院。
    理  由
本件原判決認定上訴人阮正立係展新報關行負責人，古毅、鄭海員（均已判決無罪確
定）係貨櫃拖車司機。民國八十九年間，某「吳金龍」之不詳年籍成年男子擬自大陸
地區私運管制物品「冷媒」（CFC｜2，即二氟二氯甲烷）進口，乃上訴人、古毅、鄭
海員、童小鐘（業經判決無罪確定）、綽號「鬍鬚德」之不詳姓名成年男子等人，與
「吳金龍」共同基於行使偽造海關封條及運送走私物品之犯意聯絡，於同年一月二十
五日下午，在高雄市某咖啡店內共商調包、運送「冷媒」事宜。「吳金龍」並事先於
同月二十二日，委由不詳姓名之司機載運一只變造櫃號為YTLU0000000之貨櫃（下稱
Ｂ貨櫃），停放在高雄市○○路「頂元貨櫃場」，準備調包之用。嗣由大陸地區輾轉
至香港，再由巴拿馬籍QING CHUN MEN 輪載運櫃號 YTLU0000000貨櫃（下稱Ａ貨櫃）
，內裝有罐裝「冷媒」十五筒、重約十五公噸、完稅價格新台幣五十五萬六千二百元
及空筒七只，於同月二十七日運抵高雄港第四十二號碼頭。「吳金龍」獲悉Ａ貨櫃配
得之海關封條號碼為C/Ｚ000000000號後，即偽造一紙海關封條，將之加封在Ｂ貨櫃上
。上訴人則通知古毅駕駛車牌KX｜342號貨櫃車（已改懸K9｜708號車牌），同時通知
鄭海員駕駛懸掛另一面 K9｜708號車牌之拖車，分別前往「頂元貨櫃場」及高雄港第
四十二號碼頭。鄭海員至高雄港第四十二號碼頭領得Ａ貨櫃及「貨櫃（物）運送單兼
出進站放行准單」（下稱貨櫃運送單）駛出四十二號碼頭，在北上途中，將貨櫃運送
單丟出車外交予上訴人，即逕由高速公路北上往台中方向行駛。上訴人取得貨櫃運送
單後，將之交予古毅，由古毅駕駛拖車（載運Ｂ貨櫃）前往高雄市小港區「亞太貨櫃
集散站」，並出示該貨櫃運送單予海關人員，以供查核，足以生損害於關務機關管制
、查驗進口貨櫃之正確性。迨同日十五時許，鄭海員駕駛拖車行經高雄縣岡山鎮「省
立岡山農工」時，經警查獲等情。因而撤銷第一審關於上訴人部分之判決，改判仍論
處上訴人共同行使偽造公文書，足以生損害於公眾罪刑。固非無見。
惟查：(一)原判決謂Ｂ貨櫃係於八十九年一月二十二日停放於「頂元貨櫃場」，斯時貨
櫃登記表上即已登載其櫃號為 YTLU0000000；而上訴人則係同年一月二十五日始參與
運送走私物品事宜，卷內亦無上訴人參與變造貨櫃號碼之事證，因此部分未據起訴，
僅附予敘明（見原判決第十三面第五行至第八行）。但又以上訴人該部分所為，係犯
刑法第二百十六條、第二百二十條第一項、第二百十二條之變造準特種文書罪，與所
犯同法第二百十六條、第二百二十條第一項、第二百十一條行使偽造準公文書罪（即
海關封條部分）為想像競合犯，應從一重之行使偽造準公文書罪處斷；其行使偽造準
公文書與所犯九十一年六月二十六日修正公布前懲治走私條例第三條第一項運送走私
物品罪有方法結果之牽連關係，應從較重之運送走私物品罪處斷（見原判決第十三面
第十行至第十四面第六行），其理由之論敘前後齟齬，自有判決所載理由矛盾及適用
法則不當之違背法令。又貨櫃號碼編定之依據及作用為何？是否依習慣或特約，足以
為表示一定用意之證明？尚非無疑，原審未遑向相關主管機關查詢，即逕認屬準特種
文書，亦嫌欠洽。(二)依卷存之「關稅總局進口貨品原產地認定委員會」九十年第二次
會議審議表記載：「二、專家赴現場勘驗諮詢意見：(一)一位意見……與以往查獲走私
大陸冷媒之鋼瓶構造大致相同，研判應為直接或轉口自大陸地區。另自取樣回實驗室
分析之數值，證實為CFC｜2無誤，惟無法自成分中判定是否產自大陸。(二)另一位意見
……經氣相層析檥分析比對後，確認鋼瓶內容物為CFC｜2無誤，但無法從分析結果判
斷是否產自大陸地區，惟由鋼瓶外觀依經驗判斷，應是來自大陸地區。」等語，結論
不盡一致（見第一審卷第十七頁反面）。原判決對於此項鑑定意見，未詳敘其斟酌取
捨之理由，僅泛謂該審議表所稱「無法自成分中判定是否產自大陸」，仍不足以認定
上開冷媒非來自大陸地區，無從採為有利於上訴人之認定（見原判決第七面第十四行
至第十七行），併有判決不載理由之可議。上訴意旨指摘原判決違背法令，尚非全無
理由，應認有撤銷發回更審之原因。
據上論結，應依刑事訴訟法第三百九十七條、第四百零一條，判決如主文。
中      華      民      國    九十二    年     十二     月     十一     日
                              最高法院刑事第四庭
                                  審判長法官  紀  俊  乾
                                        法官  黃  正  興
                                        法官  劉  介  民
                                        法官  陳  東  誥
                                        法官  吳  昆  仁
      右正本證明與原本無異
                                              書  記  官
中      華      民      國    九十二    年     十二     月     十五     日
                                                                        Ｌ


司法院資訊處製作；財團法人民間司法改革基金會備份。
